ACORDAO-COMPLETO-2454355

ACÓRDÃO 9961/2021 ATA 27/2021 - SEGUNDA CÂMARA

VISTOS, relatados e discutidos estes autos de Tomada de Contas Especial, na qual ora se examina o cumprimento da determinação constante do subitem 9.2 do Acórdão 7937/2018-TCU-Segunda Câmara, que tem por objeto a devolução, ao Tesouro Nacional, do saldo de recursos transferidos ao Município de Fonte Boa/AM por força do Termo de Compromisso 160/2012 da Secretaria Nacional de Proteção e Defesa Civil, vinculada ao extinto Ministério da Integração Nacional.
ACORDAM os Ministros do Tribunal de Contas da União, reunidos em Sessão da Segunda Câmara, ante as razões expostas pelo Relator, em:
9.1. aplicar ao Sr. Gilberto Ferreira Lisboa a multa prevista no art. 58, § 1º, da Lei 8.443/1992 c/c art. 268, inciso VII, do Regimento Interno/TCU, no valor de R$ 3.400,00 (três mil e quatrocentos reais) , fixando-lhe o prazo de 15 (quinze) dias, a contar da notificação, para que comprove, perante o Tribunal (art. 214, inciso III, alínea a, do Regimento Interno/TCU) , o recolhimento da dívida ao Tesouro Nacional, atualizada monetariamente desde a data do presente Acórdão até a do efetivo recolhimento, se for paga após o vencimento, na forma da legislação em vigor;
9.2. autorizar, caso requerido, nos termos do art. 26 da Lei 8.443/1992, o parcelamento da dívida constante deste Acórdão em até 36 (trinta e seis) parcelas mensais e sucessivas, informando ao responsável que a falta de pagamento de qualquer parcela importará o vencimento antecipado do saldo devedor (art. 217, § 2º, do Regimento Interno/TCU) , sem prejuízo das demais medidas legais;
9.3. autorizar, desde logo, a cobrança judicial da dívida a que se refere o subitem 9.1 acima, nos termos do art. 28, inciso II, da Lei 8.443/1992; 
9.4. autorizar o arquivamento destes autos, nos termos do art. 93 da Lei 8.443/1992, do art. 213 do Regimento Interno/TCU e do art. 7º, inciso III, da Instrução Normativa/TCU 71/2012, sem julgamento de mérito em relação ao Município de Fonte Boa/AM e sem cancelamento do débito, no valor original de R$ 437,15 (quatrocentos e trinta e sete reais e quinze centavos) em 31/12/2013, a cujo pagamento, acrescido dos encargos legais, até a data do pagamento, continuará obrigada a municipalidade para que lhe possa ser dada quitação; 
9.5. encaminhar cópia deste Acórdão ao Município de Fonte Boa/AM e ao Ministério do Desenvolvimento Regional, sucessor do Ministério da Integração Nacional, para ciência.

Tomada de Contas Especial, na qual ora se examina o cumprimento da determinação constante do subitem 9.2 do Acórdão 7937/2018-2ª Câmara, que tem por objeto a devolução, ao Tesouro Nacional, do saldo de recursos transferidos ao Município de Fonte Boa/AM por força do Termo de Compromisso 160/2012 da Secretaria Nacional de Proteção e Defesa Civil, vinculada ao extinto Ministério da Integração Nacional.

Segunda Câmara

Município de Fonte Boa/AM.

3. Responsável: Gilberto Ferreira Lisboa (XXX.914.402-XX).

13.1. Ministros presentes: Aroldo Cedraz (na Presidência), Raimundo Carreiro e Bruno Dantas.
13.2. Ministro-Substituto convocado: Marcos Bemquerer Costa (Relator).
13.3. Ministro-Substituto presente: André Luís de Carvalho.

MARCOS BEMQUERER

Adoto como relatório o parecer (peça 91) em que a Assessoria da Secretaria de Controle Externo de Tomada de Contas Especial - SecexTCE examinou o cumprimento de determinação destinada ao Município de Fonte Boa/AM, por meio do subitem 9.2 do Acórdão 7937/2018-TCU-Segunda Câmara (peça 49) :
	"Cuidam os autos de tomada de contas especial instaurada em desfavor do Sr. Antônio Gomes Ferreira e do Sr. José Suediney de Souza Araújo, em razão da falta de comprovação da regular aplicação dos recursos repassados ao Município de Fonte Boa/AM, por força do Termo de Compromisso 160/2012, que teve por objeto a execução de 'Ação Emergencial para atender as famílias atingidas pela cheia de 2012', no valor de R$ 391.320,00.
2.	Por intermédio do Acórdão 7937/2018-TCU-Segunda Câmara, Relator Ministro-Substituto Marcos Bemquerer Costa, o Tribunal julgou regulares com ressalvas as contas dos responsáveis e determinou, ao Município de Fonte Boa/AM, que providenciasse a restituição do saldo de recursos existente na conta do Termo de Compromisso 160/2012 ao Tesouro Nacional, caso ainda não o tivesse feito, e encaminhasse o comprovante dessa operação a esta Corte.
3.	Promovida a notificação por intermédio do Ofício 1551/2019-TCU/Secex-TCE (peça 69) , recebido em 07/05/2019, conforme Aviso Recebimento - AR (peça 71) , o município de Fonte Boa/AM não comprovou ter adotado as providências a seu cargo.
4.	O expediente de notificação foi reiterado por intermédio do Ofício 1403/2019-TCU/Seproc, de 26/07/2019 (peça 72) , devidamente recebido no endereço do destinatário, conforme AR acostado à peça 73. A despeito de tal iniciativa, a determinação alvitrada pelo Tribunal continuou pendente de cumprimento.
5.	Em nova intervenção nos autos, esta Unidade Técnica, dada a situação de mora da Prefeitura quanto ao cumprimento da determinação do Tribunal, pugnou pela realização de diligência à jurisdicionada (peça 77) . A medida preliminar foi implementada por meio do Ofício 14263/2019-TCU/Seproc, de 09/12/2019 (peça 79) , expediente esse recebido no endereço do destinatário, conforme AR acostado à peça 82. Mais uma vez, a Prefeitura deixou de cumprir a determinação do Tribunal.
6.	A diligência a que se refere o item anterior foi reiterada por meio do Ofício 23584/2020-TCU/Seproc, de 19/05/2020 (peça 83) , expediente esse recebido no endereço do destinatário, de acordo com o AR constante da peça 84. Mais uma vez a tentativa de se fazer cumprir a determinação do Tribunal mostrou-se infrutífera.
7.	Por derradeiro, foi emitida a terceira diligência à Prefeitura Municipal de Fonte Boa/AM (peça 86) , expediente que foi recebido no endereço do destinatário em 30/07/2020 (peça 90) . A situação de mora permanece até a presente data.
8.	A situação retratada nos itens precedentes, demonstra, de forma clara e inequívoca, que o Sr. Gilberto Ferreira Lisboa não demonstra nenhum interesse em adotar as medidas administrativas necessárias ao cumprimento da determinação alvitrada pelo Acórdão 7937/2018-TCU-Segunda Câmara. Ao todo, dentre notificações e diligências, foram encaminhados cinco expedientes à Prefeitura, na pessoa do Sr. Gilberto Ferreira Lisboa. Dessa forma, está devidamente caracterizada a situação que autoriza o Tribunal a aplicar a multa capitulada no art. 58, inciso VII, da Lei 8.443/92 c/c o art. 268, inciso VII, do RI/TCU, ao citado gestor.
9.	Em face do exposto, submetemos o presente processo à consideração superior para posterior envio ao Relator, via Ministério Público junto ao TCU, com proposta de aplicar ao Sr. Gilberto Ferreira Lisboa (...) a multa capitulada no art. 58, inciso VII, da Lei 8.443/92 c/c o art. 268, inciso VII, do RI/TCU, tendo em vista que deixou de adotar as medidas administrativas necessárias ao cumprimento da determinação alvitrada pelo Acórdão 7937/2018-TCU-Segunda Câmara."
2.	A proposta de encaminhamento acima mencionada contou com a anuência do Titular da SecexTCE (peça 92) e do Ministério Público junto ao TCU, representado pela Procuradora-Geral Cristina Machado da Costa e Silva (peça 93) .
É o Relatório.

não há.

Procuradora-Geral Cristina Machado da Costa e Silva.

TCE. DESCUMPRIMENTO DE DETERMINAÇÃO DO TCU. AUSÊNCIA DE JUSTIFICATIVA. EXISTÊNCIA DE DANO AO ERÁRIO INFERIOR AO VALOR DE REFERÊNCIA ESTABELECIDO EM NORMA DO TRIBUNAL PARA INSTAURAÇÃO DE TOMADA DE CONTAS ESPECIAL. RACIONALIZAÇÃO ADMINISTRATIVA E ECONOMIA PROCESSUAL. ARQUIVAMENTO DOS AUTOS SEM O CANCELAMENTO DO DÉBITO APURADO. 1. O cumprimento de determinação expedida pelo TCU não se encontra sujeito a juízo de conveniência e oportunidade do gestor integrante da Administração Pública, uma vez que as deliberações desta Corte se revestem de força cogente derivada das regras de competência conferidas ao Tribunal pela Constituição Federal e pela Lei 8.443/1992. 2. No caso de dúvida ou inconformismo em relação a qualquer comando veiculado em decisão do Tribunal, deve o destinatário aviar, tempestivamente, os recursos próprios previstos na Lei 8.443/1992 e no Regimento Interno/TCU, e não optar por inadimplir de forma injustificada determinação desta Corte. 3. O não atendimento injustificado à determinação expedida por esta Casa de Contas, dentro do prazo estipulado, implica incidência de multa ao responsável, com fulcro no art. 58, § 1º, da Lei 8.443/1992. 4. A aplicação de multa por inadimplemento de determinação prescinde de prévia audiência quando, na notificação encaminhada ao responsável, houver advertência a esse respeito. 5. Determina-se o arquivamento do processo quando o valor do débito for inferior ao limite mínimo estabelecido pelo Tribunal para instauração de tomada de contas especial, em deferência à racionalização administrativa e à economia processual, nos termos do que dispõe o art. 93 da Lei 8.443/1992, art. 213 do Regimento Interno/TCU e art. 7º, inciso III, da Instrução Normativa/TCU 71/2012.

TOMADA DE CONTAS ESPECIAL (TCE)

Secretaria de Controle Externo de Tomada de Contas Especial - SecexTCE.

Trago à apreciação deste Colegiado a Tomada de Contas Especial referente aos recursos repassados pela Secretaria Nacional de Proteção e Defesa Civil do Ministério da Integração Regional ao Município de Fonte Boa/AM, por intermédio do Termo de Compromisso 160/2012, tendo por objeto a execução de ações de assistência às vítimas da cheia ocorrida em 2012, na fase em que se examina o cumprimento da determinação constante do subitem 9.2 do Acórdão 7937/2018-TCU-Segunda Câmara. 
2.	Por meio do aludido decisum, foram julgadas regulares com ressalva as contas dos Srs. Antônio Gomes Ferreira e José Suediney de Souza Araújo, sem prejuízo de determinar àquela municipalidade, com fundamento no art. 18 da Lei 8.443/1992, que, no prazo de 60 (sessenta) dias, providenciasse a restituição do saldo de recursos existente na conta do Termo de Compromisso 160/2012 ao Tesouro Nacional, caso ainda não o tivesse feito, e encaminhasse o comprovante da operação a esta Corte.
3.	O Município de Fonte Boa/AM foi notificado da referida deliberação em 18/10/2018, conforme consta do Ofício 1783/2018 da então denominada Secretaria de Controle Externo no Estado do Amazonas (peça 54, com aviso de recebimento à peça 66) , reiterado pelo Ofício 1403/2019 da Secretaria de Gestão de Processos (peça 72, com aviso de recebimento à peça 73) .
4.	Nos mesmos expedientes, foi informado que o não cumprimento de determinação deste Tribunal poderia ensejar a aplicação da multa prevista no art. 58, § 1º, da Lei 8.443/1992, a qual prescinde de realização de prévia audiência, nos termos do art. 268, § 3º, do Regimento Interno/TCU. 
5.	Diante da ausência de manifestação do Poder Executivo municipal, solicitou-se à municipalidade, por meio de três diligências, que enviasse a este Tribunal comprovação do atendimento à referida determinação (peças 79, 83 e 86, com avisos de recebimento às peças 82, 84 e 90) .
6.	A Secretaria de Controle Externo de Tomada de Contas Especial - SecexTCE, após examinar os elementos constantes dos autos, concluiu não ter sido cumprida a determinação imposta pelo subitem 9.2 do Acórdão 7937/2018-TCU-Segunda Câmara, motivo pelo qual sugeriu aplicar a multa prevista no art. 58, inciso VII, da Lei 8.443/1992 ao Sr. Gilberto Ferreira Lisboa, prefeito do Município de Fonte Boa/AM no período de 2017-2020. 
7.	Nos termos dos arts. 1º e 4º da Portaria/Ministério da Integração Nacional, de 15/08/2012 (peça 1, p. 74) , os recursos repassados ao Município de Fonte Boa/AM por intermédio do Termo de Compromisso 160/2012 estavam vinculados à execução de ações de socorro, assistência às vítimas e restabelecimento de serviços essenciais previstos no processo 59050.001253/2012-08. O ajuste vigorou no período de 22/08/2012 a 14/09/2013 (peça 1, p. 318) , com prazo para prestar contas findo em 20/10/2013 (peça 1, p. 130) .
8.	Da leitura dos extratos da conta corrente 33.918-0 da agência 577 do Banco do Brasil (peça 1, p. 252 e 258) , verifica-se que no período de 31/10 a 31/12/2013, quando a vigência do instrumento de repasse em questão já estava encerrada, não houve movimentação da referida conta corrente, restando, todavia, o saldo de R$ 437,15 em aplicação financeira, na última data mencionada. 
9.	As notificações e diligências realizadas não trouxeram elementos que demonstrassem que a determinação constante do subitem 9.2 do Acórdão 7937/2018-TCU-Segunda Câmara tenha sido cumprida. 
10.	Cabe frisar que o cumprimento de determinações expedidas pelo TCU não se encontra sujeito ao juízo de conveniência e oportunidade dos gestores integrantes da Administração Pública, uma vez que tais determinações se revestem de força cogente derivada das regras de competência conferidas ao Tribunal pela Constituição Federal e pela Lei 8.443/1992. No caso de dúvidas ou inconformismo em relação a qualquer comando veiculado em decisão do Tribunal, deve o destinatário aviar, tempestivamente, os recursos próprios previstos na Lei 8.443/1992 e no Regimento Interno/TCU, e não optar por inadimplir, de forma injustificada, determinação desta Corte.
11.	Nesse contexto, considerando que o Sr. Gilberto Ferreira Lisboa, prefeito do Município de Fonte Boa/AM, no período de 2017/2020, deixou de dar cumprimento à decisão do Tribunal, sem motivo justificado, cabe aplicar-lhe a multa capitulada no art. 58, § 1º, da Lei 8.443/1992, que melhor se amolda ao caso ora tratado. Isto porque a literalidade do inciso VII do mesmo artigo, invocado pela  SecexTCE, alude à reiteração do descumprimento de decisão do Tribunal, hipótese cuja configuração exigiria que houvesse uma deliberação prévia desta Corte também inobservada.
12.	Quanto à dívida do Município de Fonte Boa/AM, duas possibilidades se abrem ao TCU. A primeira seria reiterar a determinação contida no subitem 9.2 do Acórdão 7937/2018-TCU-Segunda Câmara, alertando o atual prefeito sobre a possibilidade de aplicação de multa pelo descumprimento de determinação do Tribunal e pela reincidência no descumprimento de decisão desta Casa, conforme previsto no art. 268, incisos VII e VIII, do Regimento Interno/TCU.
13.	Entretanto, considerando o valor a ser restituído ao Tesouro Nacional - de R$ 437,15 em 31/12/2013, que alcança o quantum de R$ 667,22 atualizado até 22/07/2021 - entendo que, por motivo de racionalização administrativa e economia processual, cabe arquivar os autos sem cancelamento do débito apurado, a cujo pagamento continuará obrigado o Município de Fonte Boa/AM para que lhe possa ser dada a quitação, em consonância como o que dispõem o art. 93 da Lei 8.443/1992, o art. 213 do Regimento Interno/TCU e o art. 7º, inciso III, da Instrução Normativa/TCU 71/2012.  Neste sentido, indico como precedente o Acórdão 476/2016-TCU-Plenário, no qual atuei como Relator.
	Ante o exposto, voto por que seja adotada a deliberação que ora submeto a este Colegiado.
	TCU, Sala das Sessões, em 03 de agosto de 2021.
MARCOS BEMQUERER COSTA
Relator